【裁判字號】    97,上,948
【裁判日期】    980407
【裁判案由】    分配表異議之訴
【裁判全文】
臺灣高等法院民事判決                   97年度上字第948號
上  訴  人    印度洋實業股份有限公司
法定代理人    乙○○○
訴訟代理人    甲○○
被  上訴人    丁○○
兼訴訟代理人  丙○○
上列當事人間分配表異議之訴事件，上訴人對於中華民國97年9
月18日臺灣宜蘭地方法院96年度訴字第309號第一審判決提起上
訴，本院於98年3月31日言詞辯論終結，判決如下：
    主      文
上訴駁回。
第二審訴訟費用由上訴人負擔。
    事實及理由
一、上訴人主張：伊以原法院95年度執字第4756號強制執行事件
    （下稱系爭執行事件），就被上訴人丁○○之財產拍賣，原
    法院民事執行處並將被上訴人丙○○聲明參與分配之債權合
    計新台幣（下同）3,179,983元及其利息列入分配，丙○○
    因此受分配1,930,368元，並定於民國96年10月31日實行分
    配。惟丙○○係丁○○之獨生男（二人合稱被上訴人），其
    間有債權存在，本即可疑。況丙○○據以參與分配之執行名
    義，僅為原法院94年度促字第10638號、95年度促字第5872
    號支付命令（以下依序簡稱系爭94、95年支付命令），顯係
    串謀丁○○不予異議而告確定。因丙○○之帳戶於93年6月
    18日僅約25,000元，並無資力匯款150,402元至宜蘭縣三星
    地區農會（下稱三星農會），以代償丁○○積欠之債務；反
    之，丁○○於93年6月10日業經原法院執行處通知於10日內
    前往領回92年度執字第2977號執行事件之分配款378,843元
    ，自無需向丙○○借款150,402元清償三星地區農會之欠款
    。況且向三星農會借款者為訴外人即丁○○之配偶、丙○○
    之母戊○○，應認丙○○係借款150,402元予戊○○，僅係
    先匯入丁○○帳戶轉帳以清償繳納戊○○之欠款而已。雖丙
    ○○提供其所有坐落宜蘭縣三星鄉○○段11-4、12、34-1、
    38地號等4筆土地（下稱系爭11-4、12、34-1、38地號土地
    ，合稱系爭土地）作為丁○○向礁溪農會及合作金庫羅東分
    行借款之擔保物，嗣於93年9月15日出售系爭土地予訴外人
    己○○，並以所得價款代丁○○償還礁溪農會332,213元及
    合作金庫羅東分行185萬元之抵押欠款；但查系爭土地原為
    戊○○所有，早於87年12月23日、90年5月23日依序向礁溪
    農會、合作金庫設定抵押貸款，並設定登記「戊○○為義務
    人、戊○○及丁○○均為連帶債務人」。嗣戊○○將系爭土
    地於92年6月9日無償贈與予丙○○，乃丙○○既係繼受取得
    系爭土地，自應繼受系爭土地上之抵押債務，當無清償代位
    之問題。至系爭95年支付命令債權金額847, 368元部分，丁
    ○○於90年3月2日經宜蘭票據交換所公告列為拒絕往來戶後
    ，其抵押物即陸續遭礁溪鄉農會、三星農會及合作金庫銀行
    羅東分行等予以拍賣，丁○○除陸續脫產外，其夫妻之資金
    遂改在丙○○之帳戶中共同運用。丙○○雖辯稱其代償丁○
    ○分別積欠訴外人黃李美子12萬元、李茂山14萬元、林炎土
    8萬元及簡寬祥224,000元等之債務，惟丁○○當時均未出具
    借據予丙○○，足認丙○○願依贈與之意思代丁○○還債或
    僅係丁○○借用丙○○之帳戶予以支出供清償債務而已，尚
    難證明被上訴人間確有上開代償債務存在。又丁○○自93年
    6月10日起即能領回前揭分配金378,843元，自無需於93年10
    月20日、94年12月29日各向丙○○借款141,684元以繳納訴
    訟裁判費之必要。另，丙○○當時之合作金庫銀行建國分行
    、中國信託銀行公館分行帳戶，並無上開款項之支出，被上
    訴人（丁○○、丙○○之合稱）間確無任何債權存在。縱令
    丙○○對丁○○有上開債權，但其間有父子關係，互負扶養
    義務，丙○○竟向丁○○索債，並聲明參與分配，有悖孝道
    ，有違民法第148條、第72條規定而無效。爰依強制執行法
    第41條第1項前段規定，求為判決確認丙○○對於丁○○之
    債權在3,179,983元之範圍內不存在；系爭執行事件就丁○
    ○之財產拍賣所得價金，丙○○不得以債權3,179,983元及
    其法定遲延利息列入分配；系爭執行事件於96年10月8日製
    作之分配表次序2、3、7、8分配予丙○○之金額1,930,368
    元應予剔除，並將上開金額分配予上訴人等語。
二、被上訴人則以：丁○○於79年11月間欲向三星農會借款，由
    戊○○提供所有坐落宜蘭縣三星鄉○○段4筆土地（79年11
    月原載41、34、15、39地號，於89年10月變更41、34、15、
    14地號）設定抵押權予三星農會，並由戊○○與丁○○擔任
    共同借款人，且約定以丁○○之三星農會大洲分部帳戶為還
    款之扣款帳戶，故丁○○於上開抵押物拍賣不足清償借款，
    乃轉向丙○○借款150,402元，丙○○即於93年6月18日匯款
    至前開扣款帳戶，以代償丁○○之負債。雖丙○○當時之銀
    行帳戶無150,402元支出，惟丙○○前有研究助理薪資，嗣
    有工作所得月入約35,000元至4萬元，自有能力借款150,402
    元予丁○○。上訴人未舉證證明丁○○領取分配款378,843
    元後曾償還丙○○150,402元，實不容否認丙○○有借貸丁
    ○○150,402元之事實。是丙○○因此債權而取得系爭94年
    支付命令，自無不合。而戊○○於87年12月、90年5月間提
    供系爭土地作為丁○○向礁溪鄉農會及合作金庫借款之抵押
    物，並擔任借款之連帶保證人，嗣戊○○於92年6月9日將系
    爭土地無償贈與丙○○，丙○○復於93年9月間將系爭土地
    出售與己○○，且於93年9月15日收取定金295萬元（己○○
    於隔日另匯入5萬元），旋於當日將其中225萬元存入合作金
    庫帳戶，授權合作金庫直接扣款185萬元以代償丁○○之借
    款，並於同日將332,213元交付礁溪鄉農會以代償丁○○之
    借款，均取得代償傳票。另丁○○因積欠黃李美子勞務款項
    30餘萬元、簡寬祥藥品貨款共224,000元，雖曾交付支票以
    為清償，但屆期無法兌現，嗣均由丙○○代償。又丙○○以
    匯款及交付支票之方式，代丁○○清償對林炎土、李茂山之
    欠款；丁○○復因官司急用，於93年、94間向丙○○借款共
    計283,368元以繳納訴訟費用。是丙○○因上開債權而對丁
    ○○取得系爭95年支付命令，亦屬有據等語為辯。
三、原審為上訴人全部敗訴之判決，上訴人提起上訴，聲明：
    (一)原判決廢棄。
    (二)確認丙○○對於丁○○之債權在3,179,983元之範圍內不
      存在。
    (三)系爭執行事件就丁○○之財產拍賣所得之價金，丙○○不
      得以債權3,179,983元及其法定遲延利息列入分配。
    (四)系爭執行事件於96年10月8日製作之分配表次序2、3、7、
      8分配予丙○○之金額1,930,368元應予剔除，並將上開金
      額分配予上訴人。
    被上訴人則答辯聲明：上訴駁回。
四、查丙○○先後於94年12月23日、95年6月15日向原法院聲請
    對丁○○核發支付命令，依序取得系爭94、95年支付命令，
    命丁○○應給付丙○○2,332,615元、847,368元，並因丁○
    ○未於法定期間合法異議而確定。惟依民事訴法第521條第1
    項規定，債務人對於支付命令未於法定期間合法提出異議者
    ，支付命令與確定判決有同一之效力。又依同法第401條第1
    、2項規定，確定判決，除當事人外，對於訴訟繫屬後為當
    事人之繼受人者，及為當事人或其繼受人占有請求之標的物
    者，暨對於為他人而為原告或被告者之確定判決，對於該他
    人，均有效力。除形成判決及身分判決以外，可見確定判決
    對於案外之第三人，並無拘束之效力。是上開與確定判決有
    同一效力之支付命令僅對丁○○、丙○○有既判力，尚不能
    拘束上訴人，上訴人仍可爭執丙○○、丁○○間之債權債務
    關係不存在，此際，自應由主張有利於己之事實即債權債務
    關係存在之被上訴人，就丙○○對丁○○取得上開支付命令
    所載之債權及數額確實存在等事實負舉證責任（最高法院88
    年度台上字第3398號裁判要旨參照）。
五、關於系爭94年支付命令（債權額為2,332,615）部分：
    (一)關於三星農會之債務150,402元部分：
    1.上訴人主張丙○○之帳戶於93年6月18日存款餘額不多，
      並無150,402元之支出，丙○○無力匯款以代償丁○○之
      欠款等語，為被上訴人所否認。經查：依93年6月18日丙
      ○○之帳戶觀之，其存款餘額固未達150,402元，亦無該
      款之支出，有丙○○中國信託商業銀行存摺、合作金庫銀
      行、臺灣銀行存摺足憑（見原審卷第122、123頁、本院卷
      第103、110、145、155頁），並為被上訴人所不爭執，惟
      丙○○於90年6月自台灣大學食品科技研究所碩士班畢業
      後，當年度即有中央研究院化學研究所、歐美研究所薪資
      所得計53,900元，91年有后昇生物科技股份有限公司、連
      豐香料企業有限公司（下稱連豐公司）、華星生物科技股
      份有限公司薪資所得計273,006元，92年有連豐司薪資所
      得556,333元，93年有連豐公司、三易國際有限公司薪資
      所得及味全食品工業股份有限公司獎金給予合計397,200
      元，有稅務電子閘門財產所得調件明細表可稽（見本院卷
      第98、94、90、86頁），另丙○○於91年4月4日至91年9
      月3日任職后昇生物科技股份有限公司時之投保薪資為33,
      300元（月薪，下同），於91年9月24日任職連豐公司時之
      投保薪資為38,200元，92年7月1日至93年6月30日調整為
      42,000元，有勞工保險被保險人投保資料表（明細）可按
      （見原審卷第120、121頁），顯見丙○○有相當專業智識
      、謀生能力及收入，應有資力匯款150,402元借予丁○○
      。況個人理財觀念不同，未必將所得全部存入銀行帳戶，
      縱令丙○○之銀行帳戶於93年6月18日之存款餘額未達150
      ,402 元，亦難遽謂其電匯至丁○○三星農會帳戶之款項
      150,402元非屬其所有。又衡情匯款人為該款項之所有人
      ，上訴人所稱丙○○電匯之該筆款項非屬丙○○所有一節
      ，乃屬變態事實，應由上訴人負舉證之責，其迄未舉證以
      實其說，此部分之主張，自難採信。
    2.上訴人復主張向三星農會借款者為戊○○，丙○○匯款係
      借予戊○○，僅係先匯入丁○○之三星農會帳戶轉帳以清
      償繳納戊○○之欠款等語，為被上訴人所否認，並抗辯向
      三星農會借款者實為丁○○，戊○○祇為名義借款人，僅
      係約定由丁○○之三星農會大洲分部活期儲蓄帳戶扣款清
      償借款本息，嗣由丙○○於93年6月18日匯款150,402元至
      丁○○之三星農會帳戶清償欠款等語，且提出丁○○之三
      星農會存摺、支出存入明細、抵押權設定契約書、抵押權
      內容變更契約書、三星農會帳戶交易明細表等件為證（見
      原審卷第30、225-231頁，本院卷第164頁），並經三星農
      會於97年1月29日以三區農信字第97-00307號函復原審略
      稱：150,402元之欠款，係戊○○邀同丁○○向本會貸款
      未能如期償還，經原法院92年度執字第4747號強制執行後
      不足額，經借款人申請並由丁○○帳戶轉帳清償繳納之款
      項等語，並檢附兩造所不爭執之申請書、放款利息收入傳
      票、轉帳支出傳票、抵押卷第159-163頁），復經證人戊
      ○○於97年5月8日在原審證稱：三星農會150,402元是我
      兒子丙○○將錢匯入丁○○的戶頭還掉；借款人申請書是
      丁○○代寫，我拿印章給他蓋；丁○○有向丙○○借錢，
      丁○○破產後，所欠的錢都是丙○○幫他還；三星農會是
      丁○○去借錢，我有提供三星土地作擔保，讓丁○○去借
      錢等語（見原審卷第179、180頁），並於98年1月16日在
      本院證稱：我自己留下的土地沒有（抵押）借錢，在贈與
      給我兒子之前，我先生有拿去擔保借款，不知道拿幾筆，
      ……我先生有帶我去銀行簽字作保，拿土地去抵押借錢，
      都是我先生要借錢，不是我要借錢，曾經有一次是我出名
      作借款人，是到銀行簽名的時候才知道等語（見本院卷第
      246頁）。由上開抵押權設定契約書、抵押權內容變更契
      約書「訂立契約人」欄記載「義務人兼債務人戊○○」、
      「債務人丁○○」等字，足徵丁○○為上開抵押借款之借
      款債務人。再參以上開借款本息，向由丁○○之三星農會
      帳戶按月撥付償還，且戊○○在三星農會亦設有活儲帳戶
      ，有丁○○存摺支出存入明細、戊○○存摺影本足憑（見
      原審卷第頁225-227頁、本院卷第51頁），倘借款人僅為
      戊○○，衡情三星農會應會直接自戊○○之帳戶扣款償還
      ，而不會自丁○○之帳戶扣款，乃三星農會與丁○○、戊
      ○○約定逕自丁○○之帳戶扣還借款本息，佐以戊○○前
      揭之證詞，應認丁○○與戊○○於79年11月間共同向三星
      農會借貸，戊○○並提供所有坐落三星鄉○○段4筆土地
      （79年11月17日原載41、34、15、39地號，於89年10月20
      日變更為41、34、15、14地號），設定本金最高限額960
      萬元之抵押權予三星農會，丁○○、戊○○雖為共同借款
      人，惟丁○○為實際借款人，戊○○僅為名義上之借款人
      ，故約定以丁○○之帳戶為還款之扣款帳戶，嗣因未能如
      期清償，經強制執行後不足額部分，由丙○○於93年6月
      18日匯款150,402元至丁○○之三星農會扣款帳戶轉帳清
      償。是被上訴人前揭抗辯，堪予採信。上訴人所稱向三星
      農會借款者為戊○○，並非丁○○，丙○○係借款150,40
      2元予戊○○，祇不過先匯入丁○○之帳戶，再經轉帳以
      清償繳納戊○○之欠款云云，顯與上開事證不符，殊無可
      採。
    3.上訴人又主張丁○○業經原法院執行處於93年6月10日通
      知前往領回92年度執字第2977號執行事件之分配款餘額
      378,843元，自無向丙○○借款150,402元清償三星農會欠
      款之必要等語，為被上訴人所否認。經查：丁○○雖自認
      原法院執行處於93年6月10日通知於10日後20日內前往領
      回92年度執字第2977號執行事件之分配款餘額378,843元
      ，其業已領取等語（見原審卷第78、187頁），惟亦陳稱
      因其在外積欠債務甚多，故須向丙○○借錢，不知道領回
      之378,843元何以未清償丙○○之匯款150,402元，丙○○
      以銀行匯款，不用書立借據等語（見原審卷第188頁）。
      衡之丁○○、丙○○為父子關係，且丙○○因受丁○○之
      栽培而自台灣大學食品科技研究所碩士班畢業，雖匯入15
      0,402元至丁○○之三星農會帳戶，但因丁○○尚有其他
      先前積欠之債務須解決，且丁○○最快亦祇能在93年6月
      20日以後始有可能領取上開分配款餘額，此已在三星農會
      通知93年6月18日匯款清償欠款之後，而丙○○先借款予
      丁○○後，即令丁○○嗣已領回上開分配款餘額，基於回
      報父恩，當下亦難開口要求立即償還（見原審卷第189頁
      ）。況以丁○○在外積欠債務甚多，丙○○既願意借款，
      無異雪中送炭，至於其領回之上開分配款餘額則可先用以
      清償其他債務，自無須急於償還丙○○。是丁○○一方面
      雖可向原法院執行處領回分配款餘額378,843元，但另一
      方面亦向丙○○借款150,402元，且未以領得之分配款餘
      額清償丙○○之借款，均與常情無悖。上訴人所稱丁○○
      得領取上開分配款餘額，無須向丙○○借款，或已以所領
      取之上開分配款餘額清償丙○○之前揭借款云云，核屬臆
      測之詞，要無足取。
    4.至上訴人所稱戊○○為上開150,402元之借款人，戊○○
      將系爭土地贈與丙○○，丙○○再將之出售己○○，所得
      款項匯入丁○○之三星農會帳戶，以清償戊○○之上開借
      款，無異自己償還自己之負債一節，非惟為被上訴人所否
      認，且上開借款之實際借款人及負責清償者為丁○○，已
      如前述，況丙○○係於93年6月18日匯款15,402元至丁○
      ○之三星農會帳戶，而丙○○係於93年9月15日與己○○
      就系爭土地簽訂買賣契約書，同日收取第1期款即定金300
      萬元，另於93年10月14日、93年10月22日依序收取第2期
      款100萬元、第3期款40萬元，並於93年10月19日將系爭土
      地所有權移轉登記予己○○所指定之人即訴外人陳潮雄，
      有買賣契約書、土地登記謄本、異動索引、異動清冊等件
      足憑（見原審卷第31-35、79-108頁）。則丙○○因出售
      系爭土地取得價金均在93年9月15日以後，而其匯至丁○
      ○帳戶之150,204元，已早在93年6月18日，顯無可能源自
      上開售地所得價款。上訴人前揭主張，亦乏所據。
    5.準此，丙○○於93年6月18日以現金電匯150,204元至丁○
      ○之三星農會帳戶，以清償丁○○積欠三星農會之債務，
      該筆匯款乃丙○○借與丁○○之款項，並非源自丁○○或
      戊○○，更與丙○○出售系爭土地所得無涉。上訴人徒以
      丙○○為丁○○、戊○○之獨子，即遽謂丙○○前揭匯款
      之借貸債權為虛，被上訴人間無150,204元之借款債權債
      務關係存在云云，不足以採。
    (二)關於礁溪農會之債務332,213元及合作金庫羅東分行之債
      務185萬元部分：
    1.上訴人主張戊○○早已提供系爭土地向礁溪農會、合作金
      庫羅東分行設定抵押貸款，丁○○、戊○○為連帶債務人
      ，戊○○於92年6月9日將系爭土地贈與丙○○，丙○○即
      應繼受該抵押債務，嗣丙○○出售系爭土地，將所得清償
      上開抵押債務，自無代償之問題等語，為被上訴人所否認
      。經查：
      (1)丁○○邀同戊○○為連帶保證人，於87年12月21日向礁
        溪農會借款300萬元，並於87年12月30日向礁溪農會借
        款95萬元、600萬元、300萬元，有擔保放款借據可稽（
        見原審卷第129-132頁）。另，丁○○於90年5月8日邀
        同戊○○、林欣穎為連帶保證人，向合作金庫（羅東分
        行）借款400萬元，惟未依約清償，結欠400萬元本息與
        違約金，經合作金庫拍賣擔保品，尚不足清償本息1,52
        6,528元，嗣於93年9月15日清償該筆借款；丁○○復於
        90年5月25日邀同戊○○為連帶保證人，向合作金庫（
        羅東分行）借款30萬元，亦未依約清償，結欠本息與違
        約金合計323,472元，業於93年9月15日清償該筆借款等
        情，有合作金庫（代理人羅東分行）清償證明書足憑（
        見原審卷第127、128頁），且為上訴人所不爭執，則被
        上訴人所辯上開借款均為丁○○向礁溪農會、合作金庫
        羅東分行所借貸，戊○○僅為連帶保證人等語，為可採
        信。
      (2)按就債之履行有利害關係之第三人為清償者，於其清償
        之限度內承受債權人之權利。民法第312條前段定有明
        文。可知必就債之履行有利害關係之第三人為清償時，
        始取得代位權，且此有利害關係之第三人代位權，係以
        確保其求償權之實現為目的。而所謂就債之履行有利害
        關係第三人，如連帶債務人、不可分債務人、保證人、
        物上保證人、擔保物之第三人取得人或買受人、或承擔
        催收借款之借款中人等均屬之（最高法院83年度台上字
        第2230號、85年度台上字第13號、92年度台上字第637
        號判決要旨參照）。承前所述，丁○○為上開借款之主
        債務人，戊○○僅為連帶保證人，雖戊○○因此為上開
        借款之連帶債務人，惟仍非共同借款之主債務人。又戊
        ○○曾提供系爭12、34-1、38地號土地為丁○○87年12
        月22日借款之擔保，並於87年12月23日設定抵押權登記
        予礁溪農會，有異動索引及土地登記簿影本可稽（見原
        審卷第89、95、97、105、107頁），戊○○並曾提供系
        爭11-4地號土地為丁○○上開借款之擔保，並於90年5
        月23日設定抵押權登記予合作金庫，有異動索引足憑（
        見原審卷第81頁），可知戊○○亦為物上擔保人，依前
        揭說明，戊○○自屬就債之履行有利害關係之第三人。
        倘戊○○代為向債權人礁溪農會、合作金庫羅東分行清
        償上開借款債務，依民法第749條規定，於其清償之限
        度內，承受債權人對於主債務人丁○○之債權，並得向
        丁○○求償。
      (3)次按物上保證人及擔保財產之第三取得人，均屬民法第
        312條所指就債之履行有利害關係之第三人，自抵押權
        言，所謂物上保證人，乃非債務人而為設定抵押權行為
        之當事人，亦即非債務人設定抵押權契約之設定人，所
        請擔保財產之第三取得人就抵押權而言，即抵押物第三
        取得人，亦即抵押權設定之後取得抵押物之人。最高法
        院65年台上字第796號判例參照。承上所述，戊○○於
        92年6月9日將系爭土地贈與登記予丙○○時，系爭土地
        固存有擔保上開借款之抵押權，但丙○○並不因此即成
        上開借款之連帶債務人。倘上開借款之連帶保證人戊○
        ○代為清償上開借款，其對丁○○仍有民法第312條所
        定之代償請求權，此對受讓系爭土地之丙○○，亦然。
        況丙○○並非上開借款之連帶債務人，亦非提供系爭土
        地為上開借款設定抵押權者，而為上開抵押權設定後取
        得系爭土地之人，依前開說明，丙○○僅為上開抵押物
        即系爭土地第三取得人，非物上擔保人，祇因上開抵押
        權有追及效力而存在系爭土地上（民法第867條規定參
        照），是丙○○代丁○○清償上開債務，並無民法第
        749條規定用，而係屬就債之履行有利害關係之第三人
        為清償，依民法第312條規定，自得請求丁○○償還之
        。則丙○○於93年9月15日因出售系爭土地而收取己○
        ○交付之定金295萬元（己○○於隔日另匯入5萬元），
        將其中225萬元存入自己之合作金庫建國分行帳戶，轉
        帳支出185萬元至丁○○約定扣款之合作金庫羅東分行
        帳戶，授權合作金庫羅東分行扣款以清償丁○○積欠之
        借款餘額307,877元、15,595元（二者合計323,472元）
        、215,203元、860,812元、450,513元（三者合計1,526
         ,528 元），總計185萬元，有轉帳收入傳票、丙○○之
        合作金庫建國分行存摺存提款明細可憑（見原審卷第38
        、39、134頁），並於同日將332,213元交付礁溪鄉農會
        ，以清償丁○○積欠礁溪農會之借款16,290元、233,32
        0元、82,603元（合計332,213元），有礁溪農會收入傳
        票、蓋用已收訖戳章之清償明細可稽（見原審卷第36、
        37頁）。足徵丙○○已代丁○○清償積欠合作金庫羅東
        分行之借款185萬元及礁溪農會之借款332,213元，且為
        丁○○所是認，應堪信實。上訴人所稱丙○○係清償自
        己所有系爭土地之抵押欠款，非為丁○○清償，並無代
        位清償云云，顯係將上開借款之主債務人丁○○、連帶
        保證人兼物上保證人戊○○、擔保物之第三人取得人丙
        ○○間之關係予以混淆，要無可採。
    2.上訴人又主張丁○○、戊○○共同經營家庭養鴨事業，為
      共同債務人，戊○○非僅為保證人，系爭土地為丁○○獨
      資購買，非戊○○出資購買，丙○○受贈系爭土地，並以
      售地所得價金清償丁○○之債務，依民法第1038條規定，
      不生補償請求權，亦無民法第312條規定之適用等語，為
      被上訴人所否認。經查：
      (1)戊○○已於97年5月8日在原審證稱系爭土地均為其有所
        等語（見原審卷第178頁），並於98年1月16日在本院證
        稱：其係以私房錢及金條、金飾，賣掉後付款購入系爭
        土地，丁○○未付錢，當時系爭土地不值錢，常淹水，
        其娘家為望族，有給錢，其國中畢業後亦有到台北賺錢
        ，其於90年以前有將尚義段土地交予丁○○經營養鴨場
        ，其有去看一下，巡一下，養鴨場附近之人介紹買系爭
        土地等語（見本院卷第245頁反面）。上訴人雖稱戊○
        ○之證詞不實，卻未指出不實之處，顯係空言否認，不
        足以採。況上訴人既主張丁○○、戊○○共同經營家庭
        養鴨事業等語，則戊○○以工作所得或自有資金購買系
        爭土地，並無悖於常情。
      (2)又丁○○、戊○○為夫妻關係，並未以契約訂立夫妻財
        產制，依民法第1005條之規定，應以法定財產制為其夫
        妻財產制。而91年6月26日修正前民法（下稱修正前民
        法）採聯合財產制為法定財產制，系爭11-4地號土地係
        於88年8月26日、系爭12地號土地係於79年2月27日、系
        爭34-1、38地號土地係均於78年11月16日登記為戊○○
        所有，有宜蘭縣羅東地政事務所異動索引、宜蘭縣土地
        登記簿影本足憑（見原審卷第80、85、89、92、97、10
        2、107頁），依修正前民法第1017條第1項規定，即屬
        戊○○於婚姻關係存續中取得之原有財產，自得保有其
        所有權，並得自由處分之。是戊○○將系爭土地贈與丙
        ○○，於法並無不合。則上訴人所稱系爭土地為丁○○
        獨資購買，戊○○僅為登記名義人云云，核與土地登記
        之公信力不符，且未舉證以實其說，自難採信。又丁○
        ○、戊○○既未約定採共同財產制，縱令戊○○出售系
        爭土地以清償丁○○之負債，依民法第1023條第2項規
        定，戊○○亦得請求丁○○償還。上訴人所稱戊○○依
        民法第1038條規定（屬夫妻共同財產制之規定），對丁
        ○○無補償請求權云云，容有誤解。
      (3)系爭土地既為戊○○所購，並登記在其名下，其於92年
        6月9日將之贈與丙○○，則丙○○以出售系爭土地所得
        價金，代丁○○清償上開債務，要非屬丁○○以自有資
        產清償上開債務。是丙○○就代償部分，自有民法第
        312條規定之適用。上訴人前揭主張，為不可採。
    3.上訴人復主張丙○○與己○○間買賣系爭土地非實等語，
      亦為被上訴人所否認。經查：
      (1)丙○○於93年9月15日與己○○就系爭土地簽訂買賣契
        約書，約定93年9月15日收取第1期款即定金300萬元，
        另於93年10月14日、93年10月22日依序收取第2期款100
        萬元、第3期款40萬元，己○○已於93年9月15日給付
        295萬元，翌日即93年9月16日再匯入5萬元至丙○○之
        合作金庫建成分行帳戶，丙○○則於93年9月15日將其
        中225萬元存入同上帳戶，且於93年10月19日將系爭土
        地所有權移轉登記予己○○所指定之陳潮雄等情，有買
        賣契約書、土地登記謄本、異動索引、異動清冊、存摺
        存提款明細等件足憑（見原審卷第31-35、79-108、133
        、134頁），並經原審向宜蘭縣羅東地政事務所函調系
        爭土地買賣登記案卷查明無誤（見原審卷第146-158頁
        ），復據證人己○○、陳潮雄於97年5月8日在原審結稱
        渠等集資向丙○○購買系爭土地，由己○○出面簽約，
        並約定丙○○將土地移轉登記予己○○所指定之人即陳
        潮雄等語（見原審卷第181-184頁），己○○復於97年
        12月29日在本院結稱：「（問：有無跟丙○○買賣不動
        產？）有，93年9月15日用440萬元買，是朋友跟我一起
        合夥買的，買的土地是宜蘭縣三星鄉○○段11-4、12、
        34-1、38地號，契約是寫93年9月15日給他300萬元定金
        ，我是給他現金，在礁溪的金融機構，不知道是合作社
        還是農會，還是銀行，在那裡交錢給他，用布袋裝，沒
        有當場點，是大家集資給他，後來他跟我說欠5萬元，
        後來再補給他，我不是匯款給他，是給他現金，剩下
        140萬元不是我交給他，是另一個出資人給他的，陳潮
        雄是我合夥人，所以這些土地都登記在陳潮雄名下，我
        跟他買土地只有這4筆，我跟陳潮雄有買其他土地，有
        去買法拍土地。（問：提示原審卷第182頁，為何說用
        存摺匯到戶頭給付買賣土地的價款？）因為我跟陳潮雄
        合夥買土地，不只這4筆，所以我當時講錯了。」等語
        （見本院卷第231頁反面），互核大致相符，應堪信丙
        ○○確有與己○○就系爭土地簽訂買賣契約，並收取定
        金，及辦理所有權移轉登記事宜。上訴人空言否認上開
        買賣契約之真正，要無可採。
      (2)至上訴人所稱丙○○於93年9月15日在宜蘭與己○○簽
        訂系爭土地之買賣契約，不可能當天趕回台北市匯款後
        ，又返回合作金庫羅東分行及礁溪鄉農會辦理還款手續
        一節，非但為被上訴人所否認，且己○○已證述其於93
        年9月15日係交付現金295萬元予丙○○，而丙○○將其
        中225萬元以匯款方式存入其合作金庫建成分行，有存
        摺存款記錄足憑（見原審卷第134頁），丙○○自無庸
        親回台北辦理存款之必要。況丙○○該筆匯款之往來銀
        行為合作金庫建國分行，而丁○○積欠二筆借款餘額
        1,526,528元、323,472元（合計185萬元）之銀行為合
        作金庫羅東分行，屬同一行庫，是丙○○祇需在宜蘭轉
        帳支出185萬元，授權合作金庫直接扣還185萬元之欠款
        ，即可清償丁○○之上開借款，此觀轉帳收入傳票及清
        償證明書自明（見原審卷第38、39、127、128頁），要
        無往返宜蘭、台北始能辦理前揭匯款、轉帳及清償借款
        等事。是上訴人此部分之主張，亦無可取。
    (三)準此，丙○○於93年9月15日代丁○○清償積欠合作金庫
      羅東分行、礁溪農會之借款（依序為185萬元、332,213元
      ），依民法第312條規定，承受合作金庫羅東分行、礁溪
      農會對丁○○之借款債權，連同丙○○前於93年6月18日
      借予丁○○150,402元以清償積欠三星農會之欠款，所取
      得之借款債權，其債權額合計2,332,615元（1,850,000＋
      332,213＋150,402＝2,332,615），而向原法院聲請核發
      系爭94年支付命令，自無不合。
六、關於系爭95年支付命令（債權額為847,368元）部分：
    (一)上訴人雖主張丁○○經宜蘭票據交換所列為拒絕往來戶及
      抵押物遭拍賣後，即陸續脫產，其夫妻之資金均改在丙○
      ○之帳戶中共同運用，戊○○曾於95年2月24日、95年3月
      7日、95年3月10日依序匯款50萬元、62萬元、10萬元至丙
      ○○之中國信託商業銀行公館分行帳戶（見本院卷第179
      頁），訴外人鴨商陳漢昌於94年1月21日、94年2月15日、
      94年2月25日、94年3月18日依序匯款168,300元、4萬元、
      122,000元、53,300元至同上帳戶（見本院卷第176頁），
      訴外人鴨商格全公司亦於93年3月30日匯款35,125元至丙
      ○○之合作金庫建國分行帳戶（見本院卷第182頁反面）
      ，且丙○○帳戶於94年3月31日起至94年5月12日進出款高
      達1,110萬元（見本院卷第177、178頁），資產豐甚，與
      其年齡收入不符等語，惟為被上訴人所否認。經查：
    1.丁○○係於90年3月2日經宜蘭票據交換所列為拒絕往來戶
      ，有宜蘭縣礁溪農會93年10月29日礁農信字第9304306號
      函可稽（見原審卷第73頁），倘丁○○欲使用丙○○之帳
      戶調動資金，丙○○應於90年間即開設新帳戶以供丁○○
      移轉資金使用，惟丙○○設在銀行之帳戶中，合作金庫庫
      建國分行帳戶係於91年9月26日所開設，中國信託商業銀
      行市府分行之帳戶則係於93年12月9日始開設（見本院卷
      第146、141頁），顯不及供丁○○將資金移轉至上開帳戶
      動支。
    2.戊○○與丁○○各有不同人格，不能僅以其等有夫妻關係
      ，即將丁○○之負債，視同戊○○之負債，此觀民法第
      1023條第1項規定：「夫妻各自對其債務負清償之責。夫
      妻之一方以自己財產清償他方之債務時，雖於婚姻關係存
      續中，亦得請求償還。」自明。更難將戊○○匯款予丙○
      ○之行為，認為等同於丁○○之匯款或使用丙○○帳戶之
      行為。是戊○○上開匯款行為，在上訴人無法舉證證明與
      丁○○有關之情形下，尚難遽謂丙○○提供上開帳戶予丁
      ○○使用，被上訴人自無須就戊○○匯款與丁○○無關一
      節負舉證之責。
    3.被上訴人抗辯丙○○除有正職外，於92年間重新整理養鴨
      場，聘請員工，委託戊○○管理，自付養鴨廠費用，養鴨
      場收入則歸其所有，始有格全公司、陳漢昌之匯款，致帳
      戶內進出款項甚多，且其名下之不動產或因貸款標購或戊
      ○○所贈，致帳戶內進出款項甚多之情形等語，業據提出
      客戶姓名為丙○○之送貨單、出貨單、財政部國有財產局
      臺灣北區辦事處宜蘭分處寄交丙○○之國有土地使用補償
      金繳納通知單及各期使用補償金計算表、繳款人收據、財
      團法人金融聯合徵信中心當事人綜合信用報告（丙○○向
      玉山商業銀行羅東分行貸款1,050萬元、100萬元）等件為
      證（見本院卷第215-226頁）；且丙○○於91年度所得為
      273,006元，92年度所得為556,333元，93年度所得為397,
      200元，94年度所得為226,100元，95年度所得為72,000元
      ，96年度所得為347,696元；92年度有系爭土地（已於93
      年出售）及同段36、37、41-1、42地號土地，93年度有同
      段41地號土地，94年度有同段48地號及新店696-1、654-1
      地號土地，96年度有尚義段41-2、41-4、42-2地號土地、
      宜蘭市○○路房屋、汽車及投資等財產，合計19,116,828
      元，有務電子閘門財產所得調件明細表足憑（見本院卷第
      74-101頁），均為上訴人所不爭執，益證丙○○有相當資
      力以經營養鴨事業，其帳戶有資金流動及其他鴨商之匯款
      ，並無悖於常情。是被上訴人前揭所辯，堪予採信。上訴
      人迄未證明丙○○帳戶內流動資金與丁○○有關，或上開
      鴨商係匯款予丁○○，或丁○○為脫產而贈與土地與丙○
      ○之事實（按：丁○○之財產已遭查封拍賣），其基此所
      為之主張及所稱丙○○無資力代償云云，顯係出於臆測，
      自難採信。
    4.退步言之，縱令丁○○夫婦有使用丙○○之中國信託商業
      銀行關館分行帳戶、合作金庫建國行分行帳戶之情形，惟
      上開帳戶向為丙○○所使用，此觀其存提明細有丙○○自
      行電匯、提領、繳息、曾任職之連豐公司匯款、己○○匯
      入定金餘額等項自明（見本院卷第103-156頁），已無從
      區分丁○○夫婦置於上開帳戶之款項為何。此外，上訴人
      復未能證明丙○○用以代償丁○○債務之金錢屬丁○○所
      有，其徒以丁○○夫妻之資金改在丙○○之帳戶中共同運
      用，而遽謂丙○○代丁○○清償債務之款項均為丁○○所
      有云云，亦屬無據。
    (二)上訴人復主張丙○○給付黃李美子、李茂山、林炎土及簡
      寬祥（下稱簡寬祥等4人）之款項，並未提出丁○○出具
      之借據，應係丙○○基於贈與丁○○之意思而還債或丁○
      ○借用丙○○之帳戶支出清償債務，其間並無代償關係存
      在等語，為被上訴人所否認。經查：丙○○於93年12月24
      日、94年4月13日依序匯款2萬元、5萬元，與交付票期95
      年2月28日、面額3萬元及票期95年6月4日、面額2萬元之
      支票予李黃美子，以代償丁○○積欠之勞務給付合計12萬
      元；並於93年10月26日、94年4月6日、95年3月8日依序匯
      款35,000元、5萬元、45,000元，與交付票期95年6月4日
      、面額94,000元支票予簡寬祥，以代償丁○○積欠之貨款
      合計224,000元；復於93年6月8日、93年8月13日依序匯款
      20,017元（其中17元為金融卡轉帳手續費）、2萬元，與
      交付票期93年10月20日、面額5萬元支票2紙予李茂山，以
      代償丁○○積欠之工程勞務款合計14萬元；又交付票期94
      年6月30日、94年10月15日、95年6月4日、95年6月10日，
      面額均為2萬元之支票予林炎土，以代償丁○○積欠之借
      款合計8萬元。以上合計564,000元，有存款存根聯、存摺
      、簽收領具、支票、存款憑條、匯款申請書等件可稽（見
      原審卷第42-60頁），且經證人黃李美子於97年5月8日在
      原審結稱：「（問：提示44頁被證八，這收據是否你簽的
      ？）是我簽的。（問：請敘述為何簽這收據？）丁○○的
      鴨寮整地，他僱我先生去做，欠我先生工錢。（問：這收
      據是否事後才要你補簽？）不是，丙○○拿票給我，我就
      當場簽該收據給他，他是代丁○○還錢。（問：妳先生作
      何業？）怪手。鴨寮整地就是用怪手去整地，我先生已經
      過世了。」等語，並為上訴人所不爭執（見原審卷第184
      、185、190頁），堪予採信。上訴人所稱丙○○係為贈與
      丁○○而給付簡寬祥等4人款項或丁○○借用丙○○之帳
      戶支出云云，委不足取。被上訴人所辯丙○○代為清償丁
      ○○積欠簡寬祥等4人之款項564,000元等語，洵屬有據。
    (三)上訴人復主張丁○○經原法院執行處通知，即能領回分配
      款餘額378,843元，自無需於93年10月20日、94年12月29
      日各向丙○○借款141,684元以繳納另案裁判費等語，亦
      為被上訴人所否認。經查：被上訴人所辯丁○○於93年10
      月20日、94年12月29日各向丙○○借款141,684元，丙○
      ○並於93年10月20日匯款141,684元予廖修譽律師，及於
      94年12月29日提領14萬元（餘款自備），以繳納訴訟費用
      等語，業據提出借條、匯款回條聯、存摺明細為證（見原
      審卷第57-60頁），並有原法院自行收納款項統一收據（
      案號93年度簡上字第50號）足憑（見外放系爭95年支付命
      令卷影本），且經證人廖修譽於97年5月8日在原審結稱：
      「（問：提示59、60頁被證14、15，匯款款項是否匯給你
      ？）是的。第一筆93年10月20日是匯給我的，應該是丁○
      ○繳給法院訴訟費用，第二筆看不出來原因，不過由日期
      來看應該是繳訴訟費用，是二、三審的費用，第一筆我確
      定是因為匯到我帳戶，第二筆也是繳訴訟費用，詳細日期
      及金額要對照訴訟費用收據，收據應該都是在丙○○身上
      （丙○○當庭提出收據交與證人觀看），照丙○○當庭提
      出之收據，該二筆確實是繳納訴訟費用。（問：訴訟費用
      是否指裁判費用？）第一筆93年10月20日是我開匯票給法
      院的，是二審費用，第二筆是上訴三審訴訟費用，二筆金
      額都是141,684元。（問：承辦該訴訟案件是誰委任你？
      ）是丙○○先到台北事務所找我，我再和丙○○到宜蘭找
      丁○○，承辦案件後聲請閱卷，資料都會跟丁○○、丙○
      ○討論，我本人也來宜蘭好幾次，承辦案件是丁○○案件
      。（問：律師費是誰給付？）律師費是丙○○交給我的，
      詳細金額我忘記了。」等語，均為上訴人所不爭執（見原
      審卷第185、186頁），本院亦調閱系爭95年支付命令案卷
      查明無誤，應堪信為真實。至丁○○於93年6月20日起20
      日內固可領回上開分配款餘額378,843元，惟距借貸繳納
      另案二、三審訴訟費用之期日93年10月20日、94年12月29
      日，分別為4個月、1年半載之後，衡之丁○○當時在外欠
      債甚多，區區378,843元已不敷清償其他借款之情形，更
      遑論於4個月、1年半載後仍未使用而留存身邊。此外，上
      訴人復未舉證證明丁○○以所領回之分配款餘額繳納另案
      訴訟費用，其前揭所稱，要無可採。
    (四)上訴人雖主張丁○○曾於91年間將土地虛設抵押權500萬
      元予訴外人吳阿囝，經法院判刑確定，顯見本件債權亦屬
      虛假云云，並提出原法院92年度易字第62號刑事判決為證
      （見原審卷第74-77頁）。惟查丁○○縱於91年間因虛設
      抵押權遭判刑確定，亦與本件丙○○代為或借貸丁○○清
      償債務無關，尚難以丁○○有此前科紀錄，即遽認被上訴
      人間於本件無債權債務關係存在。
    (五)準此，丙○○代丁○○清償積欠簡寬祥等4人之款項，依
      民法第312條規定，承受簡寬祥等4人對丁○○之債權總額
      564,000元，並貸與丁○○二筆141,684元以繳納另案訴訟
      費用，其對丁○○有合計283,368元之借款債權，二者合
      計847,368元，而向原法院聲請核發系爭95年支付命令，
      亦無不合。
七、至上訴人所稱丙○○縱有代為或借貸丁○○清償債務，惟民
    法第1114條第1款亦規定直系血親相互間互負扶養義務，即
    子女成年後有反哺父母之義務，無償贈與以回饋父母，丙○
    ○竟據上開債權向原法院聲請對丁○○核發系爭94、95年支
    付命令而求償，造成家庭、社會不安，亦係以損害上訴人之
    債權為目的，有違民法第148條、第72條規定，應屬無效一
    節，非但為被上訴人所否認，且按民法第148條規定，權利
    之行使，不得違反公共利益，或以損害他人為主要目的；行
    使權利，履行義務，應依誠實及信用方法。若當事人行使權
    利，雖足使他人喪失利益，而茍非以損害他人為主要目的，
    即不在該條所定範圍之內。最高法院45年台上字第105號判
    例參照。又按民法第72條所謂法律行為有背於公共秩序或善
    良風俗者無效，乃指法律行為本身違反國家社會一般利益及
    道德觀念而言。同院69年台上字第2603號判例參照。丙○○
    雖為丁○○之子，其間互負扶養義務，惟此與其代為或借貸
    丁○○清償債務而取得之債權，要屬二事，法律亦無強令丙
    ○○不得對丁○○主張上開債權而須贈與丁○○，丙○○仍
    可一方面對丁○○盡其扶養義務，另一方面主張其債權而就
    丁○○財產經拍賣所得之價金聲明參與分配，此乃正當行使
    權利，尤以丙○○所主張之債權，既經原法院核發支付命令
    ，丁○○未予異議而確定，堪認已依誠實及信用方法為之，
    且該參與分配之行為並無違反國家社會一般利益及道德觀念
    ，此觀丁○○對於丙○○聲明參與分配未予異議自明。縱令
    丙○○行使上開債權足使上訴人之債權無法獲得滿足，惟其
    既非以損害丁○○或上訴人等其他債權人為主要目的，自無
    不法。依上開說明，丙○○據系爭94、95年支付命令為執行
    名義，在系爭執行事件聲明參與分配，行使其債權，並無背
    於公共秩序、善良風俗或誠信原則，更無濫用權利之可言。
    是上訴人前揭主張，殊無可取。
八、綜上所述，丙○○對丁○○確有如上所述之債權，其聲請原
    法院核發系爭94、95年支付令命，丁○○亦未異議而告確定
    ，則丙○○據以在系爭執行事件，就丁○○之財產拍賣所得
    ，聲明參與分配，而原法院執行處將其債權合計3,179,983
    元（2,332,615＋847,368＝3,179,983）本息列入分配，丙
    ○○因此受分配1,930,368元，並於86年10月8日製作之分配
    表次序2、3、7、8分配予丙○○1,930,368元，洵無違誤。
    上訴人所稱丙○○於93年間並無資力代丁○○清償上開債務
    ，其間無是項債權債務關係存在云云，為不可採。從而，上
    訴人依強制執行法第41條第1項前段規定，請求確認丙○○
    對於丁○○之債權在3,179,983元之範圍內不存在；系爭執
    行事件就丁○○之財產拍賣所得價金，丙○○不得以債權
    3,179,983元本息列入分配；系爭執行事件於96年10月8日製
    作之分配表次序2、3、7、8分配予丙○○之金額1,930,368
    元應予剔除，並將上開金額分配予上訴人，均為無理由。原
    審為上訴人敗訴之判決，並無不合。上訴意旨指摘原判決不
    當，求予廢棄改判，為無理由，應予駁回。又本件事證已臻
    明確，兩造其餘之攻擊或防禦方法及未經援用之證據，經本
    院斟酌後，認為不足以影響本判決之結果，自無逐一詳予論
    駁之必要，併此敘明。
九、據上論結，本件上訴為無理由，爰判決如主文。
中    華    民    國    98    年    4     月     7    日
                    民事第十七庭
                        審判長法  官  藍文祥
                              法  官  陳麗芬
                              法  官  張競文
正本係照原本作成。
如不服本判決，應於收受送達後20日內向本院提出上訴書狀，其
未表明上訴理由者，應於提出上訴後20日內向本院補提理由書狀
（均須按他造當事人之人數附繕本）上訴時應提出委任律師或具
有律師資格之人之委任狀；委任有律師資格者，另應附具律師資
格證書及釋明委任人與受任人有民事訴訟法第466條之1第1項但
書或第2項（詳附註）所定關係之釋明文書影本。
中    華    民    國    98    年    4     月    8     日
                              書記官  章大富
附註：
民事訴訟法第466條之1（第1項、第2項）：
對於第二審判決上訴，上訴人應委任律師為訴訟代理人。但上訴
人或其他法定代理人具有律師資格者，不在此限。
上訴人之配偶、三親等內之血親、二親等內之姻親，或上訴人為
法人、中央或地方機關時，其所屬專任人員具有律師資格並經法
院認為適當者，亦得為第三審訴訟代理人。


司法院資訊處製作；財團法人民間司法改革基金會備份。
